【裁判字號】    89,上易,290
【裁判日期】    900501
【裁判案由】    損害賠償
【裁判全文】
臺灣高等法院臺中分院民事判決  八十九年度上易字第二九○號
      上訴人即附
      帶被上訴人  甲○○
      附帶上訴人  乙○○
                  丙○○
右當事人間損害賠償事件，上訴人對於中華民國八十九年七月十四日臺灣臺中地方法
院八十八年訴字第二一九三號第一審判決提起上訴，本院判決如左：
      主      文
上訴人之上訴及被上訴人之附帶上訴均駁回。
第二審訴訟費用（含附帶上訴費用）由上訴人負擔五分之一，餘由被上訴人負擔。
      事實及理由
一、上訴人（兼附帶被上訴人）均經合法通知，未於言詞辯論期日到場，核無民事訴
    訟法第三百八十六條所列各款情形，爰依被上訴人之聲請，由其一造辯論而為判
    決。又上訴人雖具狀撤回上訴，惟被上訴人已提起附帶上訴，且不同意上訴人撤
    回上訴，依民事訴訟法第四百五十九條規定，其撤回上訴不生效力，應仍具上訴
    效力，合先敘明。
二、被上訴人（兼附帶上訴人）主張：上訴人於八十六年七月間所出版之「名鴿天下
    」雜誌上，撰寫「事實真相大辯論」一文，以『謊話說盡』、『壞事做絕』、『
    招搖撞騙』、『賊性不改』等字眼，予以指摘伊等，致伊等之名譽、社會形象受
    有重大之損害。上訴人侵害伊等名譽，經原法院八十七年度易字第二０七八號、
    本院八十八年上易字第一八三六號刑事判決判處上訴人罪刑確定。上訴人妨害伊
    等名譽，伊等深感痛苦，受有非財產上損害，得請求賠償及回復名譽之適當處分
    等情。爰依民法第一百八十四條第一項及第一百九十五條第一項之規定，求為命
    上訴人各給付伊等三百萬元及加付法定遲延利息，並為回復名譽之處分，以在「
    養鴿家」、「名鴿天下」、「賽鴿運動」雜誌刊登上開刑事判決全文之方法，回
    復伊等名譽之判決（原審判命上訴人給付被上訴人乙○○、丙○○各十萬元及加
    計法定遲延利息，並命上訴人在名鴿天下雜誌登載道歉啟事。駁回被上訴人其餘
    之請求，上訴人就其敗訴部分，提起上訴，被上訴人就駁回非財產損害賠償金各
    四十萬元本息部分，提起附帶上訴，其餘未聲明不服）。
三、上訴人則以：被上訴人二人持改造之德國必勝鴿鐘表演作弊，並誹謗伊負責經營
    之印豐貿易有限公司（以下稱印豐公司）及所代理之德國必勝鴿鐘名譽，伊始加
    以撰文刊登，用以防衛伊之權益所為正當行為，被上訴人等與有過失。又被上訴
    人等請求賠償金額過高，及回復名譽方式之刊登內容、登載刊物均過當等語，資
    為抗辯。
四、本件被上訴人主張上訴人意圖散布於眾，於八十六年七月間所出版之「名鴿天下
    」雜誌上，撰寫「事實真相大辯論」一文，略以：「‧‧‧乙○○先生，你謊話
    說盡；又與比利時劣商、同仁丙○○等人，壞事做絕，基於求真求實的嚴正態度
    ，本人將戮力公佈你等的卑鄙行徑，掀開假面具，證實過程。‧‧‧三月八日聲
    明人要求乙○○先生停止招搖撞騙‧‧‧因為四、五月間，耐久能公司人員還是
    賊性不改，仍舊繼續從事這種人神共憤的栽贓手法‧‧‧」等語，為上訴人所不
    爭執，並有該文章影本在卷可憑，自堪信為真實。上訴人以『謊話說盡』、『壞
    事做絕』、『招搖撞騙』、『賊性不改』等字眼，自足以損害被上訴人二人之名
    譽，上訴人因此妨害名譽行為，亦經原法院八十七年度易字第二０七八號、本院
    八十八年上易字第一八三六號刑事判決，判處有期徒刑四月，如易科罰金，以三
    百元折算一日確定在案，有各該刑事判決在卷足稽。故被上訴人主張上訴人侵害
    其名譽，堪予採信。上訴人雖辯稱係因被上訴人改造其經營之印豐公司所代理進
    口之德國必勝鴿鐘表演作弊，誹謗印豐公司及所代理之德國必勝鴿鐘名譽，始撰
    文防禦云云。查，上訴人所刊登前述廣告內容，雖就被上訴人等有無改造其所經
    營公司代理進口之鴿鐘等事，要求被上訴人等停止該行為，惟其形容被上訴人二
    人之「謊話說盡」、「招搖撞騙」「壞事做絕」等語，係對被上訴人二人為情緒
    性的人身攻擊，謾罵用語，姑不論上訴人所指述被上訴人二人改造鴿鐘之情節是
    否屬實，上訴人僅需就不同意被上訴人所述部分加以具體說明、辯白即足以達其
    目的，其竟捨此而為關乎被上訴人二人私德、人格之形容，與被上訴人等對鴿鐘
    有無改造等事絲毫無涉，自不能認上訴人之該誹謗行為，係因被上訴人等之行為
    所致，被上訴人等與有過失。又上訴人為如此人身攻擊、謾用語，顯非防衛之
    權益之正當行為，是上訴人上開所辯，不足採取。
五、按因故意不法侵害他人之權利者，負損害賠償責任；又不法侵害他人之名譽，被
    害人雖非財產上之損害，亦得請求賠償相當之金額，並得請求為回復名譽之適當
    處分，民法第一百八十四條第一項前段、第一百九十五條第一項定有明文。上訴
    人故意以前開不法行為侮蔑被上訴人之品德，顯已不法侵害被上訴人之名譽，致
    被上訴人深感難堪，精神上遭受莫大之痛苦，不言可喻，則被上訴人依據上開規
    定，請求上訴人賠償非財產上之損害並為回復名譽之適當處分，自屬有據。爰斟
    酌被上訴人乙○○赴美研讀自然科學之相關鳥類學知識，並積極經營國內賽鴿相
    關事宜，被上訴人丙○○從事與賽鴿相關之行業，有學位證明書、入學許可證明
    文件、美國國家地理榮譽博士學位證明等影本，及電視台感謝函影本共三紙、賽
    鴿單行規則一本等附卷可稽，足見被上訴人二人均於賽鴿相關領域努力經營，並
    已累積相當資歷，而上訴人為印豐公司負責人，資本總額一千萬元，有公司資料
    在卷可憑，且努力經營賽鴿業務，而名鴿天下雜誌，為一專業性雜誌，為鴿友所
    喜愛，惟與一般報紙之普遍性不同，發行量自少於一般報紙，對被上訴人二人名
    譽所造成損害程度，自較輕微，及兩造之身分、地位、經濟等一切情況，認上訴
    人應賠償被上訴人之金額各以十萬元為適當。復按名譽乃人在社會上應受尊敬之
    地位與評價，依民法第一百九十五條第一項後段規定，名譽被侵害者，並得請求
    為回復名譽之適當處分，而被害人請求登報道歉係回復名譽方法之一。本件上訴
    人刊登前開妨害被上訴人名譽之文章於名鴿天下雜誌，而損害賠償以回復原狀為
    原則，而此項回復名譽之適當處分，亦即回復原狀，被上訴人之損害確因名鴿天
    下雜誌之刊載所造成，則依損害賠償之回復原狀原則，則以如原判決附件所示十
    二Ｐ字體，刊登如原判決主文第二項所示內容之道歉啟事於同一雜誌之方式，刊
    登一期，已足回復被上訴人二人名譽。原審因而判處上訴人應各給付被上訴人十
    萬元，及加計自訴狀繕本送達翌日起之法定遲延利息，並命在名鴿天下雜誌刊登
    如原判決主文第二項之道歉啟事一期，核無違誤。上訴人仍執前詞指摘原判決不
    當，被上訴人附帶上訴論旨：上訴人多次大篇幅刊登在發行量頗高之誹謗廣告，
    對被上訴人造成之損害鉅大，原審僅核定上訴人各賠償十萬元，顯然過低等語，
    指摘原判決不當，求予廢棄，均無理由。
據上論結：本件上訴及附帶上訴均無理由，依民事訴訟法第四百四十九條第一項、第
七十九條但書、第八十五條第一項前段、第四百六十三條、第三百八十五條第一項前
段，判決如主文。
中      華      民      國    九十      年      五      月      一      日
~B1民事第六庭審判長法  官  吳火川
~B2                法  官  吳惠郁
~B3                法  官  饒鴻鵬
右為正本係照原本作成。
不得上訴。
~B                書記官  陳三軫
中      華      民      國    九十      年      五      月      二      日
                                                                        Ｙ


司法院資訊處製作；財團法人民間司法改革基金會備份。
